【裁判字號】    97,重抗,61
【裁判日期】    971225
【裁判案由】    聲明異議
【裁判全文】
臺灣高等法院臺南分院民事裁定  97年度重抗字第61號
抗  告  人
即 債 務人  甲○○
相  對  人
即 債 權人  合作金庫商業銀行股份有限公司
法定代理人  乙○○
上列抗告人因與相對人間清償債務執行事件，對於中華民國97年
10月27日臺灣雲林地方法院97年度執字第4319號裁定，提起抗告
，本院裁定如下：
    主  文
抗告駁回。
抗告訴訟費用由抗告人負擔。
    理  由
一、本件聲明及抗告意旨略以：
（一）本件執行之標的「東勢鄉○○段903號土地」相較於緊鄰
      之「東勢鄉○○段2206、2206-1地號土地」，兩者均座落
      雲林縣東勢鄉，其不動產使用型態或經濟效益大致相同，
      因此系爭903地號土地拍定之價格自可參考上開鄰地第220
      6、2206-1地號土地；且兩者均有租賃狀態，然該2206、2
      206-1地號土地仍得以每平方公尺約新台幣（下同）204元
      之價格拍定（詳原執行法院95年度執字第7608號強制執行
      事件），而該903地號土地一拍底價之每平方公尺價格約
      1,591元，則903地號土地之所以無人應買，實因該拍賣價
      格高估，與其是否存有租賃關係並不相干，即903地號土
      地上之租賃關係對於抵押權，並無影響。
（二）相對人所提本件執行債權，抗告人雖未如期清償，然本件
      抵押物曾以底價11,609,000元拍賣而無人應買，但其金額
      與相對人聲請強制執行之債權額相去不遠，則本件如不除
      去租賃權而予減價後再行拍賣，所得價金是否即不足以清
      償相對人之抵押權，非無審酌餘地，原執行法院以一次拍
      賣無人應買即認對抵押權有影響，遽為除去租賃權，尚嫌
      速斷，爰提起本件抗告請求廢棄原裁定等語。
二、按不動產所有人設定抵押權後，於同一不動產上固得設定地
    上權或其他權利，但其抵押權不因此而受影響，民法第866
    條定有明文；故不動產所有人於設定抵押權後，雖得依民法
    第866條之規定，復就同一不動產與第三人設定權利，但如
    於抵押權設定後與第三人訂立租賃契約而致抵押物之賣得價
    金，或抵押權人原得收取之法定孳息，有所影響者，依同條
    之規定言之，不問其契約之成立，在抵押物扣押之前後，對
    於抵押權人亦當然不能生效；其抵押權人因屆期未受清償，
    聲請拍賣抵押物時，執行法院自可依法以無租賃狀態逕行強
    制執行（最高法院74年台抗字第227號判例及司法院院字第
    1446號解釋可資參照）。又強制執行法第98條第2項亦規定
    ，不動產之租賃關係發生於設定抵押權之後，並對抵押權有
    影響者，經執行法院除去者，不隨同移轉；蓋因抵押權為擔
    保物權，抵押人於設定抵押權之後，法律固允許用益權（如
    租賃權）之存在，但如影響抵押權所支配之抵押物交換價值
    時，對於抵押權人不生效力；換言之，事後之用益物權如使
    抵押物價值減少，致拍賣所得之價金，有不足以清償所擔保
    之債權之虞時，抵押權人即得聲請除去該項權利，而執行法
    院亦得依職權為之，以抵押物無負擔之方式拍賣；再抵押人
    於抵押權設定後，與第三人訂立租約，則拍賣之標的物，為
    第三人承租占有中，法院即不予點交且註明於拍賣公告中，
    則拍定人須承擔前手與第三人之租賃關係，且無法現實占有
    使用標得之房屋土地，勢將影響標的購買之意願，此為眾所
    週知之事實；是如有此情事，常經多次拍賣無人應買，則拍
    賣之價格亦將節節降低，甚至因無人應買而依強制執行法第
    95條規定視為撤回該不動產之執行，影響抵押權人之受償權
    利甚大，執行法院自有依聲請或職權除去該租賃關係而為拍
    賣之必要性。
三、經查，相對人主張原債務人林黃阿粉（已死亡）於81年9月2
    4日以系爭土地為相對人設定第一順位本金最高限額1,200萬
    元，及第二順位本金最高限額600萬元之抵押權，嗣原債務
    人之繼承人即抗告人於抵押權設定後之96年6月29日將系爭
    土地出租予第三人蔡受立，而系爭土地於97年9月30日經原
    執行法院以11,609,000元為第一次拍賣底價無人應買，有拍
    賣公告、應買公告及該執行命令附原審執行卷可參，相對人
    因認此項租賃關係已影響其抵押權，而聲請除去租賃權等情
    ，原執行法院乃依上開規定，依債權人之聲請而除去租賃權
    ，有拍賣公告、應買公告、土地租賃契約書及該執行命令附
    原審執行卷可參，經核並無不合。抗告意旨雖另引東勢鄉○
    ○段2206、2206-1地號土地之拍賣價格，主張本件系爭土地
    拍賣價格較高，如不除去租賃權而予減價後再行拍賣，所得
    價金是否即不足以清償相對人之抵押權，非無審酌餘地，原
    執行法院以一次拍賣無人應買即認對抵押權有影響，遽為除
    去租賃權，尚嫌速斷云云。惟該等土地座落地段有別、標的
    狀態亦有不同，實難概以類比援引，且本件已拍賣無人應買
    ，顯見因與第三人有租賃關係存在，勢將影響標的購買之意
    願，依上開法條規定及說明，執行法院自有除去該租賃關係
    而為拍賣之必要性，故抗告意旨指摘原裁定不當，求為廢棄
    ，為無理由，應予駁回。
四、據上論結，本件抗告為無理由，爰依強制執行法第30條之1
    ，民事訴訟法第495條之1第1項、第449條第1項、第95條、
    第78條，裁定如主文。
中    華    民    國    97    年    12    月    25   日
                    民事第四庭  審判長法  官  王惠一
                                      法  官  蘇重信
                                      法  官  王浦傑
上為正本係照原本作成。
如不服本裁定，僅得於收受本裁定正本送達後10日內以適用法規
顯有錯誤為理由，向本院提出再抗告狀（須附繕本）依法應繳納
抗告費新台幣1千元，並委任律師為訴訟代理人，經本院許可後
始可再抗告於最高法院。
中    華    民    國    97    年    12    月    25   日
                                      書記官  廖英琇
【附記】
民事訴訟法第495條之1第2項準用同法第466條之1第1、2項規定
：
(1)對於第二審判決上訴，上訴人應委任律師為訴訟代理人。但上
  訴人或其法定代理人具有律師資格者，不在此限。
(2)上訴人之配偶、三親等內之血親、二親等內之姻親，或上訴人
  為法人、中央或地方機關時，其所屬專任人員具有律師資格並
  經法院認為適當者，亦得為第三審訴訟代理人。
民事訴訟法第466條之2：
  上訴人無資力委任訴訟代理人者，得依訴訟救助之規定，聲請
  第三審法院為之選任律師為其訴訟代理人。


司法院資訊處製作；財團法人民間司法改革基金會備份。
